【裁判字號】    89,訴,1326
【裁判日期】    900226
【裁判案由】    妨害自由等
【裁判全文】
臺灣臺北地方法院刑事判決                        八十九年度訴字第一三二六號
    公  訴  人  臺灣臺北地方法院檢察署檢察官
    被      告  己○○
右列被告因妨害自由等案件，經檢察官提起公訴（八十九年度偵字第八九六七、一七
二四六號），本院判決如左：
    主  文
己○○共同連續以非法方法剝奪人之行動自由，處有期徒刑拾月。
未扣案之本票（面額分別為新臺幣壹拾萬元、壹拾伍萬元）貳紙、錄音帶壹卷、自白
書壹紙及拖把木柄壹支均沒收之。
    事  實
一、己○○係位於台北市○○區○○路二段九十六巷七號一樓「不打烊超商」之負責
    人，因懷疑原任職該店之店員庚○○、丁○○二人有竊取店內財物之行為，竟與
    姓名年籍資料不詳綽號「陳哥」之成年男子共同基於妨害自由及傷害之概括犯意
    ，於民國八十九年四月七日（起訴書誤載為三月七日）下午五時三十分許，由己○○聯繫庚○○至「不打烊超商」之辦公室內逼問收銀機內財物失竊之事，逼問
    過程中，庚○○稍一否認有竊取財物犯行或所招認竊取之金額未感滿意，己○○
    與綽號「陳哥」之人，即共同對庚○○拳打腳踢，己○○為壯聲勢，並邀來丙○○（綽號「偉哥」，擬另行通緝到案後審結）、甲○○（擬另行通緝到案後審結
    ）及「阿淮」、「阿國」等姓名年籍資料不詳之成年男子前來助陣，經己○○告
    以庚○○偷錢之事，渠等乃基於上開犯意聯絡，在不打烊超商辦公室及地下室內
    ，共同毆打庚○○並限制其身體之行動自由。其中一人更持己○○所有之拖把木
    柄一支（未扣案）毆打庚○○身體，庚○○不堪己○○等人不斷毆打之下，無奈
    祇得承認偷錢，直至渠等滿意庚○○被迫承認之偷錢數額後，乃被迫交付所有身
    上之純銀戒子三只、行動電話手機電池一個予甲○○，並在己○○提供之空白本
    票上簽立面額十五萬元本票一紙交予己○○收執，同意八十九年四月八日下午交
    付三萬元，由己○○等人在己○○所有之錄音帶錄下庚○○招認偷竊財物之錄音
    ，作為雙方私了之條件後，己○○等人始告罷手，致庚○○因之受有左胸腹鈍挫
    傷、頭部外傷、左肘挫傷等傷害。其後，庚○○在己○○等人脅迫下，電邀「不
    打烊超商」之員工丁○○、戊○○、乙○○等人前來，丁○○於翌（八）日零時
    三十分許到達後，己○○與甲○○、丙○○等人隨即逼問丁○○有無偷錢，丁○○一有否認之舉，己○○等人即將丁○○帶至地下室，或以徒手或以上開未扣案
    之拖把木柄毆打丁○○，直至其承認偷錢為止，致令丁○○受有左肘擦傷（約一
    公分×一公分）、右肩皮下瘀血（約六公分×六公分）、左顳部頭皮下血腫（約
    三公分×三公分）、右顳部頭皮下血腫（約一公分×一公分）、前額皮下瘀血（
    約一公分×二公分）、左眼眶周圍皮下瘀血（約二公分×二公分）、右耳皮下瘀
    血（約二公分×二公分）、左耳皮下瘀血（約一公分×二公分）、上嘴唇擦傷（
    約○‧五公分×○‧五公分）及後頂部頭皮紅腫等傷害。其間，己○○與丙○○
    、甲○○等人並脅迫丁○○錄音承認有偷錢行為，書寫自白書及在己○○提供之
    空白本票上完成面額新台幣（下同）十萬元本票之簽發，同意交付三萬元作為賠
    償，且由綽號「阿國」之人將丁○○押往位於臺北市○○路○段上之臺灣土地銀
    行自動提款機由丁○○提領九千元，迫使丁○○不得已只得交出連同身上所有一
    千元共一萬元之現金予「阿國」。並共同看管庚○○、丁○○二人不許其自由離
    去，直至八十九年四月八日凌晨三時許，二人始得脫身，而剝奪庚○○、丁○○
    二人之行動自由。
二、案經庚○○、丁○○訴由台北市政府警察局萬華分局報請臺灣臺北地方法院檢察
    署檢察官偵查起訴。
    理  由
一、訊據被告己○○固不否認姓名年籍資料不詳綽號「陳哥」、「阿淮」之人於右揭
    時、地共同毆打告訴人庚○○、丁○○之事實，惟矢口否認有何傷害、妨害自由
    之犯行，辯稱：毆打庚○○、丁○○之人並非伊所邀來，伊亦未參與毆打庚○○
    、丁○○，案發當時伊曾離開一陣子，不知現場發生何事云云。
二、經查：
（一）右揭被告己○○、丙○○、甲○○及綽號「陳哥」、「阿淮」等人共同毆打、
      剝奪告訴人庚○○、丁○○行動自由，並以強暴、脅迫之手段強令渠等錄音、
      書立自白書及填具本票之事實，業據告訴人庚○○分別於警訊、偵查中指訴：
      「（問：『不打烊』超商老板己○○本人於八十九年四月七日晚上，有無在該
      店內動手毆打你？打你何處？）他有動手打我，鄭（明周）有在該店內裡面的
      辦公室內，他當著店長辛○○及他另一個朋友面前揮拳打我肚子及頭，亦用腳
      踢我的肚子」、「在我抵達『不打烊』超商約一小時候，鄭老板就用他的電話
      （並）對對方說：『你們過來一下，有事要處理』，在十五分鐘後，就有另外
      的三、四名男子進入店內，直接進辦公室內，與己○○會合，並在己○○的一
      句：『這小孩偷錢』，隨後我就開始被打」、「因當時我被打，心裡害怕，鄭
      老板的朋友說：你手機的電池我要用，老板又說你把手上的戒子（拖）脫下來
      ，於是我在害怕的情況下，將電池及戒指都將交給鄭老板的朋友」、「在我被
      打了一頓之後，己○○就叫辛○○（店長）外出買了一本空白本票回來，並叫
      我填下拾伍萬元金額於一張本票，再簽上我姓名、捺手印後交給老板，由老板
      收走」、「己○○當時在店內一直逼問我有沒有在任職該店期間內（有沒有）
      偷店內的錢，我說沒有，鄭（明周）不信，她們就一直打我，最後我再受不了
      被打的情況下，講出於任職間約共偷了店內肆萬元，己○○就叫我簽下拾伍萬
      的本票，用來私了，作為償還之金額」、「丁○○被帶到地下室二次，每次都
      看到身體多處受傷上來，跟我簽一樣本票，後來被另一人帶到外面，好像是領
      錢的樣子。而我被一人帶到地下室（以）恐嚇言詞叫我招認偷錢並錄音，用拖
      把的木柄打我身體」、「我聽到丁○○說明天給新臺幣參萬元整，鄭老板也問
      我要給多少？我害怕也說給新臺幣參萬元，約在民國八十九年四月八日凌晨二
      十三十分左右才離開」、「（問：甲○○及丙○○等二人，於八十九年四月七
      日十七時三十分許對你妨害自由、傷害案中，擔任何角色？）他們二人都有毆
      打我，其中甲○○還把我手中之三支純銀戒子拿走」等語（見八十九年偵字第
      八九六七號偵查卷第五至九頁、第七十九頁反面），及告訴人丁○○於警訊、
      偵查中指陳：「當己○○問我有沒有於任職期間（有沒有）偷店內的錢，我答
      〝沒有〞，其中鄭（明周）的二、三個朋友就動手毆打我的頭、臉及胸口等部
      位」、「因己○○在場的一個叫『阿國』的朋友逼問我以前在店內每天偷了多
      少錢？我答每天偷壹仟，『阿國』不高興就開始打我，我改答拿參仟，『阿國
      』還是不滿意，繼續打我，當我回答每天拿陸仟時，『阿國』才停止打我，繼
      而由己○○上前打我耳光二下，於是己○○拿出空白本票叫我填下拾萬元的金
      額，並簽名捺印後，該張本票由『阿國』拿走」、「隨後，『阿國』又用車子
      載我前往萬華西園路二段上的『土地』銀行，透過我的提款卡提領了玖仟元，
      加上我身上的壹仟元，全數交給『阿國』」、「經我親自檢視後，甲○○、丙○○他們二人於案發時均在場，甲○○當晚曾持不詳長條木條打我後頸部（因
      我近視，當晚他們把我眼鏡摘下，故我沒看清余（秋林）用何物打我），丙○○當晚對我拳打腳踢時己○○等人都稱邱為『偉哥』」等語（同上偵查卷第十
      二至十四頁、第八十頁反面）綦詳，核與證人即現場目擊證人戊○○於偵查中
      證述：「（問：八十九年參月七日在不打烊處所見情形？）當天晚上十一點半
      己○○叫我過去聊聊，我就過去。‧‧‧丁○○一進來，門就被鎖起來，就有
      人打他，己○○有打丁○○二巴掌，己○○的朋友也有打他，也看見丁○○簽
      本票，本票給鄭某拿走了。我在凌晨才走，丁○○及庚○○還關在裡面」、「
      有見丁○○被帶到地下室」等語（同上偵查卷第六十三頁），目擊證人乙○○
      於偵查中結證：「我也在十一點辦到，見到丁○○被己○○打二巴掌，也見到
      丁○○簽本票」等語（同上偵查卷第六十三頁正面），及目擊證人辛○○於本
      院調查中證稱：「（問：八十九年四月七日晚上庚○○在不打烊超商被毆打之
      事知否？）我剛開始看到己○○用手肘頂撞龔某的身體，己○○的朋友事後將
      龔某打到縮在地上（問：除己○○之外還有多少人參與？）約六、七位，但我
      都不認識，約有三十多歲左右，本來只有己○○的一個朋友在，後來打電話找
      其他人來。（問：有哪些人毆打洪？）我看到的大約二、三人，對洪某拳打腳
      踢，也是將他打倒在地上，後來是己○○叫我去買本票，地點在不打烊便利商
      店」等語（見本院八十九年十月十二日訊問筆錄）之情節一致。
（二）次查，告訴人庚○○、丁○○與同案被告丙○○、甲○○及綽號「陳哥」、「
      阿淮」之人均互不相識，彼此自無素怨、糾紛，加以渠等毆打告訴人復係出於
      逼問竊取不打烊超商內財物之事，顯係受被告之邀而來，被告就渠等傷害及妨
      害自由一節，與丙○○、甲○○等人間，顯有犯意聯絡及行為分擔。此外，並
      有台北市立和平醫院診斷書、亞東紀念醫院出具之診斷證明書二紙及合作金庫
      活期儲蓄存款存摺（戶名丁○○、帳號：0000000000000）之提
      款明細影本一紙附卷可稽（同上偵查卷第二十五、二十六、三十三頁）。被告
      己○○辯稱未參與毆打告訴人，丙○○等人所為與其無涉云云一節，顯係臨訟
      矯飾卸責之詞，不足採信。本件事證明確，被告犯行堪以認定，應予依法論科
      。
二、核被告己○○所為係犯刑法第二百七十七條第一項傷害、第三百零二條第一項妨
    害自由罪。按刑法第三百零二條之妨害自由罪，係妨害他人自由之概括規定，故
    行為人具有一定之目的，以非法方法剝奪人之行動自由者，如以使人行無義務之
    事，或妨害人行使權利為目的，而其強暴、脅迫復已達於剝奪人之行動自由之程
    度，即祇成立本罪，不應再依同法第三百零四條論處。蓋以此部分使人行無義務
    之事，或妨害人行使權利之低度行為，應為剝奪人之行動自由之高度行為所吸收
    ，不能以其目的係在使人行無義務之事或妨害人行使權利，認為係觸犯刑法第三
    百零二條第一項及第三百零四條二罪，而一同法第五十五條從一重處斷（最高法
    院二十九年上字第二三五九號判例參照）。查本件被告以強暴、脅迫之方式剝奪
    告訴人行動自由，其目的無非在迫令告訴人行簽發本票、書立自白書等無義務之
    事，告訴人復因身體、精神遭受威脅，不敢為離去之意思決定，而同意被告所提
    之私了條件，自應僅論以妨害自由罪。公訴人認被告所為另犯刑法第三百零四條
    強制罪，容有未洽。另按刑法第二十八條所謂之共同正犯者，指二人以上，以共
    同犯罪之意思內，共同實施犯罪之行為。故共同實施犯罪行為之人，在合同意思
    之範圍用他不論係同時實施犯罪行為，或各自分擔犯罪行為之一部，均係相互利
    其刑人之行為，以達其犯罪之目的，即應對於全部所發生之結果，共同負責（最
    高法院八十二年度台上字第五九二五號裁判意旨參照）。被告己○○與丙○○、
    甲○○及姓名年籍資料不詳綽號「陳哥」、「阿淮」等成年男子間，就上開犯行
    既有犯意聯絡與行為分擔，自應論以共同正犯。被告先後對於庚○○、丁○○加
    諸上開傷害、剝奪行動自由之犯行，其時間緊接、地點同一、手段相同，顯係基
    於概括犯意反覆為之，應依連續犯規定，論以一罪，並加重其刑。被告所犯妨害
    自由罪與傷害罪間，有方法結果之牽連關係，應從一較重之妨害自由罪處斷。爰
    審酌被告不循合法途徑解決糾紛，竟夥同丙○○等人不法逼迫被害人，行止至為
    囂張、乖戾，造成被害人身體受傷嚴重，犯後又多方矯飾卸責、毫無絲毫悔悟之
    心，及其犯罪動機、目的、智識程度等一切情狀，量處如主文所示之刑，以示懲
    儆。告訴人庚○○、丁○○所簽發面額十五萬元、十萬元之本票二紙、自白書一
    份、錄音帶一卷及拖把木柄一支，為被告所有供犯罪所用或因犯罪所得之物，已
    據告訴人指訴在卷，雖未扣案，然並無證據證明業已滅失，爰併依刑法第三十八
    條第一項第二款規定沒收。
據上論斷，應依刑事訴訟法第二百九十九條第一項前段，刑法第二十八條、第五十六
條、第二百七十七條第一項、第三百零二條第一項、第五十五條、第三十八條第一項
第二款，罰金罰鍰提高標準條例第一條前段，判決如主文。
本案經檢察官        到庭執行職務
中    華    民    國      九十      年      二      月      二十六      日
                                    臺灣臺北地方法院刑事第六庭
                                        法  官  吳  秋  宏
右正本證明與原本無異。
如不服本判決，應於判決送達後十日內，向本院提出上訴狀。
                                        書記官  林  碧  華
中    華    民    國      九十      年       三     月       一       日
附錄本案論罪科刑法條全文：
刑法第二百七十七條第一項
刑法第三百零二條第一項


司法院資訊處製作；財團法人民間司法改革基金會備份。
